臺灣高等法院刑事裁定　　　　　　　　　　　　　　　　九十一年度抗字第八六號
　　抗　告　人　臺灣新竹地方法院檢察署檢察官
　　被　　　告　甲○○
右抗告人因被告毒品危害防制條例聲請宣告沒收，不服臺灣新竹地方法院中華民國九
十一年元月十八日裁定（九十一年度聲字第三二號）提起抗告，本院裁定如左：
    主      文
抗告駁回。
    理      由
一、本件聲請意旨略以︰被告甲○○基於概括犯意，自民國（下同）八十八年七月底
    起至同年九月六日止，連續施用第二級毒品安非他命，為警於八十八年九月六日
    查獲，並扣得第二級毒品安非他命七公克、安非他命吸食玻璃管二支。被告前揭
    施用犯行，經台灣新竹地方法院以八十八年度毒聲字第二０三六號裁定送強制戒
    治，並於九十年三月十日期滿後，於九十年七月二日，由臺灣新竹地方法院檢察
    署檢察官以九十年度戒毒偵字第一二九號不起訴處分在案，爰就前揭扣押物聲請
    宣告沒收、銷燬云云。
二，原審核認本件扣案之第二級毒品安非他命（毛重七公克）（保管字號：八十八年
    度安保管字第六五二號，扣押物品清單見八十八年度毒偵字第三三八號偵查卷第
    十二頁），係毒品危害防制條例管制之第二級毒品，為違禁物，依首揭說明，自
    得單獨宣告沒收並銷燬之。至扣案之吸食玻璃管二支，雖經被告於警、偵訊中坦
    承為其所有，然非屬「專供」施用毒品之器具，與違禁物有間，尚不得援刑法第
    四十條但書規定予以單獨宣告沒收，是駁回聲請人即本件抗告人此部分之聲請等
    語。
三、抗告人即聲請人抗告意旨指稱：本案扣案之安非他命玻璃吸食管二支，為被告自
    製供輔助施用第二級毒品安非他命之器具，此業據被告自承在卷，就該物品而言
    應係被告「專供施用毒品之器具」，原審就安非他命玻璃吸食管，竟未依毒品危
    害防制條例第十八條之規定諭知沒收，顯非合法，為此提出抗告，請求本院將原
    裁定關於駁回聲請之部分加以撤銷云云。
四、刑罰法令關於沒收之規定，有採職權沒收主義與義務沒收主義。職權沒收，指法
    院就屬於被告所有，並供犯罪所用或因犯罪所得之物，仍得本於職權為斟酌沒收
    與否之宣告，例如刑法第三十八條第一項第二款、第三款、第三項前段等屬之。
    義務沒收，又可分為絕對義務沒收與相對義務沒收二者。前者指凡法條規定「不
    問屬於犯人與否，沒收之。」者屬之，法院就此等之物，無審酌餘地，除已證明
    毀滅外，不問屬於犯人與否或有無查扣，均應沒收之，例如刑法第二百條、第二
    百零五條、第二百零九條、第二百十九條、第二百六十六條第二項、毒品危害防
    制條例第十八條第一項前段等屬之；後者，供犯罪所用或因犯罪所得，且以屬於
    被告所有者為限，始應予以沒收，例如毒品危害防制條例第十九條第一項前段、
    修正前著作權法（八十七年一月二十一日修正公布前之著作權法）第九十八條、
    肅清煙毒條例第十三條第一項是。（最高法院八十九年度台上字第五六０五號判
    例參照）
五、按毒品危害防制條例第十八條第一項規定查獲之毒品不問屬於犯人與否均沒收銷
    燬之；又安非他命係屬管制之第二級毒品，為違禁物，不得非法持有，毒品危害
    防制條例第十八條第一項前段及第二條第二項第二款定有明文；次按違禁物得單
    獨宣告沒收，刑法第四十條但書亦定有明文。經查本件扣案之第二級毒品安非他
    命（毛重七公克）（保管字號：八十八年度安保管字第六五二號，扣押物品清單
    見八十八年度毒偵字第三三八號偵查卷第十二頁），係毒品危害防制條例管制之
    第二級毒品，為違禁物，依首揭說明，自得單獨宣告沒收並銷燬之。至扣案之吸
    食玻璃管二支，雖經被告於警、偵訊中坦承為其所有供施用毒品所用之物品，然
    按毒品危害防制條例第十八條第一項規定：「專供」施用毒品之器具不問屬於犯
    人與否均沒收銷毀之，法條既規定「專」供，自應解為「專」以供施用毒品者為
    限，若通常尚可以供他項用途之器具，當非此之所謂「專供」，有大理院三年統
    字第一三九號可資參照。又查關於施用安非他命之自製玻璃吸食管，應視為被告
    供犯罪所用之物品，茍屬於被告所有之情形，方得依刑法第三十八條第一項第二
    款之規定諭知沒收，此為司法實務通行之見解。因本案安非他命玻璃吸食管，衡
    情非屬「專供」施用毒品之器具，與違禁物有間，揆諸前揭說明，尚不得援刑法
    第四十條但書規定予以單獨宣告沒收至明。是原審駁回檢察官此部分之聲請，於
    法自無違誤。檢察官提起抗告指摘原裁定違法，為無理由，應予駁回。
六、據上論斷，應依刑事訴訟法第四百十二條，裁定如主文。
中    華    民    國      九十一     年      二      月     二十五      日
臺灣高等法院刑事第九庭
                                審判長法  官  李  文  成
                                      法  官  官  有  明
                                      法  官  周  盈  文
右正本證明與原本無異。
不得再抗告。
                                      書記官  余  姿  慧
中    華    民    國      九十一     年      二       月     二十五     日
